臺灣彰化地方法院刑事判決
110年度簡上字第50號
上  訴  人  
即  被  告  黃淦周


選任辯護人  黃茂松律師
上列上訴人即被告因偽造文書案件，不服本院中華民國110年3月
29日109年度簡字第1994號第一審簡易判決(聲請簡易判決處刑案
號：臺灣彰化地方檢察署109年度調偵字第456號），提起上訴，
本院管轄之第二審合議庭認不應以簡易判決處刑，依通常程序審
理，並自為第一審判決如下：
    主    文
原判決撤銷。
黃淦周無罪。
    理    由
一、聲請簡易判決處刑意旨略以：被告黃淦周為黃淑枝之子，黃
    淑枝於民國107年9月17日死亡，被告明知黃淑枝之權利能力
    已消滅，黃淑枝在員林市農會帳號00000000000000號帳戶(
    下稱本案員林農會帳戶)內款項已為黃淑枝遺產之一部分，
    未得全體繼承人同意不得任意處分，竟基於行使偽造私文書
    之犯意，於107年9月18日13時59分許，至彰化縣○○市○○路00
    0號員林市農會，冒用黃淑枝名義，填寫不實之新臺幣(下同
    )3萬8,270元取款憑條，並盜蓋上黃淑枝之印鑑，而偽造表
    示係黃淑枝授權提領該等數額存款意思表示之私文書，並交
    付予不知情之員林市農會承辦人員而行使之，致不知情之承
    辦人員因不知黃淑枝已死亡之事實，而將上開款項交付予被
    告，足以生損害於黃淑枝之全體繼承人及該金融機構對於提
    款業務管理之正確性，而被告將該款項用以支付黃淑枝相關
    的治喪費用上。因認被告涉犯刑法第216條、第210條之行使
    偽造私文書罪嫌。　　
二、犯罪事實應依證據認定之，無證據不得認定犯罪事實；不能
    證明被告犯罪者，應諭知無罪之判決，刑事訴訟法第154條
    第2項、第301條第1項分別定有明文。又事實之認定，應憑
    證據，如未能發現相當證據，或證據不足以證明，自不能以
    推測或擬制之方法，以為裁判基礎。而認定犯罪事實所憑之
    證據，雖不以直接證據為限，間接證據亦包括在內，然而無
    論直接證據或間接證據，其為訴訟上之證明，須於通常一般
    之人均不致有所懷疑，而得確信其為真實之程度者，始得據
    為有罪之認定，倘其證明尚未達到此一程度，而有合理之懷
    疑存在，無從使事實審法院得有罪之確信時，即應由法院為
    諭知被告無罪之判決。再者，刑事訴訟法第161條第1項規定
    ：檢察官就被告犯罪事實，應負舉證責任，並指出證明之方
    法。因此，檢察官對於起訴之犯罪事實，應負提出證據及說
    服之實質舉證責任。倘其所提出之證據，不足為被告有罪之
    積極證明，或其指出證明之方法，無從說服法院以形成被告
    有罪之心證，基於無罪推定之原則，自應為被告無罪判決之
    諭知。　　　
三、聲請簡易判決處刑意旨認被告涉有上開行使偽造私文書罪嫌
    ，無非係以被告於偵查中之自白、員林市農會存摺類存款取
    款憑條、繼承系統表、個人戶籍資料(完整姓名)查詢結果等
    為其主要論據。
四、訊據被告固供承其於107年9月18日13時59分許至員林市農會
    ，填寫3萬8,270元取款憑條，並在其上蓋用黃淑枝之印鑑，
    交付予員林市農會承辦人員，而自本案員林農會帳戶提領3
    萬8,270元，用以支付黃淑枝相關之治喪費用等事實。惟堅
    詞否認有何行使偽造私文書之犯行，辯稱：伊母親黃淑枝於
    105年4月29日經本院以105年度監宣字第62號裁定為受監護
    宣告人，由伊擔任監護人，黃淑枝的姐姐游黃翠霞則擔任開
    具財產清冊人。黃淑枝生前所有的生活費用，包括安養院的
    所有開支，都是由伊1個人全部支付。黃淑枝於107年9月17
    日22時因病死亡，之後因為葬儀社人員要求支付辦理喪葬事
    宜的訂金，伊認為伊是黃淑枝的監護人，平常黃淑枝所需的
    生活費用、各樣開支，黃淑枝所有的存摺、印章，都是由伊
    處理。所以伊才到員林市農會，填寫取款憑條，蓋用黃淑枝
    之印鑑，從本案員林農會帳戶提領3萬8,270元，以支付黃淑
    枝的喪葬費用。伊所為與一般人之認知沒有衝突，亦未逾越
    一般國人合理喪葬費用之範圍，且黃淑枝全部的喪葬費用為
    30多萬元，後來也由伊全部支付。伊主觀上並無任何不法所
    有意圖或行使偽造文書之故意，應不構成行使偽造私文書犯
    行等語。經查：
(一)被告在其母親黃淑枝於107年9月17日死亡後之107年9月18日
    13時59分許至員林市農會，填寫3萬8,270元取款憑條，並在
    其上蓋用黃淑枝之印鑑後，交付予員林市農會承辦人員，而
    自本案員林農會帳戶提領3萬8,270元，用以支付黃淑枝相關
    之喪葬費用等節，業據被告供承在卷。並有黃淑枝戶籍謄本
    (除戶)、個人戶籍資料(完整姓名)查詢結果、全體繼承人戶
    籍謄本、員林市農會以108年12月18日員市農信字第1080001
    259號函檢送之存摺類存款取款憑條、禮儀社估價單、神主
    牌費用統一發票、員林市公所第五公墓公園化公墓清潔維護
    費繳款書及繼承系統表等資料在卷可稽(見107年度他字第31
    19號卷第6、43、79至91頁，108年度偵續字第30號卷第45至
    47、79至81頁，109年度調偵字第456號卷第15頁，109年度
    調偵續字第3號卷第61頁)，此部分事實堪以認定。且檢察官
    聲請簡易判決處刑意旨亦認被告提領上述款項之目的係用以
    支付黃淑枝之喪葬費用，則被告取款動機乃為支付黃淑枝之
    喪葬費一節，殆無疑義。
(二)關於被繼承人死亡後，部分繼承人未經全體繼承人之同意，
    即蓋用被繼承人之印章，填具取款單據交予金融機構承辦人
    員，提領被繼承人在金融機構之存款支付喪葬費，是否成立
    刑法第216條、第210條之行使偽造私文書一節，最高法院業
    以110年度台上字第3566號刑事判決說明如下：「
　　1.我國已邁入高齡化社會，父母隨著年老體衰，逐漸難以或
      無法自理生活，委由陪伴照料之子女代為管理財務及交代
      後事如何處理，甚為常見。而依民法第6條：「人之權利
      能力，始於出生，終於死亡。」及第550條：「委任契約
      ，因當事人一方死亡、破產或喪失行為能力而消滅。但契
      約另有訂定或因委任事務之性質不能消滅者，不在此限。
      」規定，人之權利義務因死亡而開始繼承，由繼承人承受
      ，關於遺產之法律行為，自當由繼承人為之。被繼承人生
      前委任之代理人，依其反面解釋，倘屬民法第550條但書
      所規定「因委任事務之性質不能消滅」之委任關係，即不
      因被繼承人死亡而當然全部歸於消滅。此亦與民法第1148
      條第1項但書規定，權利、義務專屬於被繼承人本身者，
      不在繼承開始時遺產之繼承範圍相呼應。而人的死後事務
      之處理，除遺產外，尚涉及遺體處理、喪葬儀式、祭祀方
      法等對死者有重大意義的「身後事」，而此等「死者為大
      」的「交代後事」，性質上即屬於民法第550條但書所規
      定「因委任事務之性質不能消滅」之委任關係。然為避免
      牴觸遺囑或侵害繼承人之繼承權，死後事務的委任關係仍
      持續存在之例外情形，自應限於處理對死者有重大意義的
      事項，以調和死者與生者間的利益平衡，俾契合國民感情
      及上開民法第550條但書、第1148條第1項但書之規範旨趣
      。
　　2.當被繼承人死亡而留下帶不走的遺產被繼承時，被繼承人
      生前自主決定其身後事，如何以自身所留下財產來處理的
      「遺願」，能被繼承人肯定、尊重，「死亡」者才算是有
      尊嚴的「往生」，此不但符合我國慎終追遠的傳統文化，
      更貼近社會福利國對高齡化銀髮族善終權益的體現，契合
      老人福利法、長期照顧服務法之立法本旨，及聯合國老人
      綱領所揭示，對老人之人性尊嚴、信仰及決定權利的重視
      。基此，倘有繼承人出面動用死者之遺產，以支應、清償
      死者臨終前後所積欠或應支付之醫療住院、房租安養、告
      別祭拜儀式、遺體火化安葬、骨灰塔位祭祀等相關費用，
      而代為提領已屬繼承財產之存款等行為時，行為人原來有
      否受死後事務之委任？其委任關係是否已因被繼承人死亡
      而消滅或仍持續存在？所代為處理行為有無逾越原授權範
      圍或已濫用而侵害其他繼承人或交易第三人？凡此關於「
      民事法」上委任關係存否及其權限範圍之界定或確認，與
      「刑事法」上是否該當偽造文書罪構成要件之「犯罪故意
      」與「主觀認知」之罪責評價，係屬二事，尚無從據此即
      肯認或排除刑法上罪責成立所應具備之犯罪認識與故意，
      不可混淆。故刑事法院審理時，應就綜合歸納之整體觀察
      ，依經驗法則衡情度理，客觀判斷為適足評價，尚難遽認
      皆當然有犯罪構成要件之故意與意圖。又刑法第210條之
      偽造文書，以無製作權之人冒用他人名義而製作該文書為
      要件，行為人倘基於前述民法第550條但書所屬被繼承人
      生前已生效而效力持續至死後的特殊委任關係情形，即不
      能謂無製作權，自不成立該罪；行為人雖不符前述民法第
      550條但書規定，倘係出於誤信其仍有死後事務的委任關
      係而製作，屬構成要件錯誤，得阻卻犯罪之故意，亦不成
      立該罪；又行為人倘已知悉其不符民法第550條但書規定
      情形已無權限，但不知道或誤以為仍可以死後代領，本質
      上為禁止錯誤（或稱違法性錯誤），不能依構成要件錯誤
      阻卻故意，僅能適用刑法第16條之規定，對於有正當理由
      而屬無法避免者，免除其刑事責任，非屬無法避免者，得
      視具體情節，減輕其刑；至於行為人倘已知悉無權限仍執
      意代為或已逾越授權者，自成立該罪，乃屬當然，不可不
      辨。」
(三)對於因精神障礙或其他心智缺陷，致不能為意思表示或受意
    思表示，或不能辨識其意思表示之效果者，法院得因本人、
    配偶、四親等內之親屬、最近1年有同居事實之其他親屬、
    檢察官、主管機關、社會福利機構、輔助人、意定監護受任
    人或其他利害關係人之聲請，為監護之宣告。受監護宣告之
    人，無行為能力。無行為能力人由法定代理人代為意思表示
    ，並代受意思表示。而受監護宣告之人應置監護人，民法第
    14條第1項、第15條、第76條、第1110條分別定有明文。又
    監護人於監護權限內，為受監護人之法定代理人。受監護人
    之財產，由監護人管理。此等規定於成年人之監護亦準用之
    ，民法第1098、1103、1113條亦有明定。經查：
　1.黃淑枝原由其三子黃木村擔任主要照顧者，惟黃木村於104
    年2月20日死亡後，黃淑枝因生活無法自理且長期臥床，日
    常生活瑣事皆須他人照顧，遂由其家屬安排於104年2月21日
    入住彰化縣私立大員林老人長期照顧中心(下稱大員林長照
    中心)，迄黃淑枝於107年9月17日死亡時止，均由大員林長
    照中心負責照顧。而黃淑枝入住大員林長照中心後，平常由
    其女兒游黃翠霞、被告買東西送到大員林長照中心，並由被
    告支付黃淑枝入住大員林長照中心每月所需繳交之費用2萬3
    000元(僅每月入住照護費用，不包含醫療費用、營養食品)
    。黃淑枝之財產亦由被告處理，用於繳交大員林長照中心每
    月費用、購買黃淑枝所需健康食品。被告並以黃淑枝符合民
    法第14條第1項所定受監護宣告之情形，向本院聲請對黃淑
    枝為監護宣告，經本院於105年4月29日以105年度監宣字第6
    2號裁定宣告黃淑枝為受監護宣告人，及選定本案被告為黃
    淑枝之監護人等情，業經證人游黃翠霞、黃智偉(係被告之
    子)及游敏鳳(為游黃翠霞之女)於偵查時證述明確(見108年
    度交查字第16號卷第7、20頁，108年度偵續字第30號卷第54
    頁)。並有大員林老人長照中心以109年3月6日大字第109030
    60001號函檢送之黃淑枝相關入住及繳費證明、以109年10月
    26日大字第1091026001號函檢送之黃淑枝入住時之護理紀錄
    (見108年度偵續字第30號卷第63、65頁，109年度調偵續字
    第3號卷第75、77頁)及本院105年度監宣字第62號裁定(見10
    7年度他字第3119號卷第103至105頁)在卷可參，上開事實亦
    應堪認定。
　2.依前述證據調查結果，可知黃淑枝雖自104年2月21日入住大
    員林長照中心，由大員林長照中心負責照顧其生活起居，惟
    黃淑枝日常所需開銷、物品，均由被告負責處理。被告並經
    本院於105年4月29日以105年度監宣字第62號裁定選定渠為
    受監護宣告人黃淑枝之監護人，而於監護權限內，為黃淑枝
    之法定代理人，由渠代為意思表示，並代受意思表示，及由
    渠管理黃淑枝之財產。而迄至黃淑枝於107年9月17日死亡時
    止，被告擔任黃淑枝之監護人，由渠負責監護及處理與黃淑
    枝有關事務、財產，已有2年多之時間。依被告教育程度係
    高職，工作為藥品鐵罐之鐵工等生活背景(見110年度簡上字
    第50號卷第190頁)，則其得否認知黃淑枝之生、死與監護關
    係存續、消滅間之關聯性，亦即可否認知渠在黃淑枝於107
    年9月17日死亡前，為黃淑枝之監護人，負責監護及處理與
    黃淑枝有關事務、財產；但自黃淑枝於107年9月17日死亡那
    一刻起，監護關係因黃淑枝死亡而消滅，即不得由渠單獨決
    定以黃淑枝所遺留之財產，辦理其喪葬事宜，應徵得黃淑枝
    全體繼承人之同意或授權，始能提領、動用黃淑枝所遺留之
    財產，辦理其喪葬事宜，要非無疑。則被告辯稱在黃淑枝於
    109年9月17日死亡後，因認渠為黃淑枝之監護人，應繼續處
    理黃淑枝喪葬事宜，並認有權自本案員林市農會帳戶提領款
    項，支付黃淑枝喪葬費用。渠才於107年9月18日13時59分許
    至員林市農會，蓋用黃淑枝之印鑑，製作前揭取款憑條交予
    員林市農會承辦人員，從本案員林市農會帳戶提款3萬8,270
    元用以支付黃淑枝喪葬費用，渠主觀上無偽造、行使偽造私
    文書等故意一節，應尚屬可採。至被告雖於109年9月28日檢
    察官偵查時稱：「(檢察官問：這張提款單，因為黃淑枝已
    經死亡，黃淑枝死亡後這筆錢應為所有繼承人所有，這筆錢
    未經所有繼承人同意前不能處分，這部分是否承認偽造文書
    ?)承認」等語(見109年度調偵字第456號卷第14頁)。然觀諸
    被告當次偵查時之前後語意，渠真意應係坦認渠在黃淑枝於
    107年9月17日22時死亡後，於107年9月18日自本案員林市農
    會帳戶提款上開款項，作為喪葬費使用，尚難以被告於檢察
    官訊問渠是否承認偽造文書罪行時，表示承認，即遽以推論
    被告主觀上有偽造、行使偽造私文書之故意。從而，被告主
    觀上既無偽造、行使偽造私文書之故意，即難以刑法第210
    條之偽造私文書、刑法第216條、第210條之行使偽造私文書
    等罪相繩。
五、綜上所述，公訴人所舉之證據，其為訴訟上之證明，於通常
    一般人仍有合理之懷疑存在，尚未達於可確信其真實之程度
    ，而無從說服本院以形成被告有何偽造私文書、行使偽造私
    文書等犯行之有罪心證，揆諸前揭說明，自應諭知被告無罪
    之判決。
六、檢察官聲請簡易判決處刑之案件，經法院認為有第451條之1
    第4項但書之情形者，應適用通常訴訟程序審判之，刑事訴
    訟法第452條定有明文。且對於簡易判決之上訴，準用刑事
    訴訟法第三編第一章及第二章之規定，管轄第二審之地方法
    院合議庭受理簡易判決上訴案件，應依通常程序審理。其認
    案件有刑事訴訟法第452條之情形者，應撤銷原判決，逕依
    通常程序為第一審判決，法院辦理刑事訴訟簡易程序案件應
    行注意事項第14項亦規定詳盡。檢察官就被告涉犯偽造私文
    書、行使偽造私文書等罪嫌聲請簡易判決處刑，經本院審理
    後，認被告被訴上開犯行，應為無罪之諭知，而有刑事訴訟
    法第451條之1第4項但書第3款之情形，故依前揭規定，應由
    本院合議庭依通常程序審理後，自為第一審判決，檢察官如
    不服本判決，仍得於法定上訴期間內，向管轄之第二審法院
    提起上訴。
據上論斷，依刑事訴訟法第455條之1第1項、第3項、第452條、
第369條第1項前段、第364條、第301條第1項，判決如主文。
本案經檢察官陳立興聲請簡易判決處刑，檢察官吳皓偉、黃建銘
到庭執行職務。
中　　華　　民　　國　　110 　年　　11　　月　　25　 日
                  刑事第三庭    審判長法  官  廖健男
                                      法  官  胡佩芬
                                      法  官  林慧欣　
以上正本證明與原本無異。
如不服本判決應於收受判決後20日內向本院提出上訴書狀，並應
敘述具體理由。其未敘述上訴理由者，應於上訴期間屆滿後20日
內向本院補提理由書( 均須按他造當事人之人數附繕本) 「切勿
逕送上級法院」。
告訴人或被害人對於判決如有不服具備理由請求檢察官上訴者，
其上訴期間之計算係以檢察官收受判決正本之日期為準。 
中　　華　　民　　國　　110 　年　　11　　月　　25　 日
                                      書記官  楊雅芳